【裁判字號】    95,選上更(一),69
【裁判日期】    950511
【裁判案由】    賄選
【裁判全文】
臺灣高等法院臺南分院刑事判決
上  訴  人
即  被  告  甲○○
選任辯護人  蔡進欽  律師
            蘇正信  律師
            蔡弘琳  律師
上列上訴人因賄選案件，不服臺灣臺南地方法院94年度選訴字第
4號中華民國94年5月31日第一審判決（起訴案號：臺灣臺南地方
法院檢察署93年度選偵字第45號），提起上訴，經最高法院發回
更審，本院判決如下：
    主  文
原判決關於甲○○部分撤銷。
甲○○對於該選舉區內之團體，假借捐助名義，交付財物，使其
團體之構成員，為投票權之一定行使，處有期徒刑陸月，併科罰
金新臺幣貳拾萬元；有期徒刑如易科罰金，以銀元參佰元即新臺
幣玖佰元折算壹日；罰金如易服勞役，以罰金總額與陸個月之日
數比例折算，褫奪公權貳年。
    事  實
一、甲○○係臺南縣私立李黃玉蘭社會福利慈善事業基金會（以
    下簡稱李黃玉蘭慈善基金會）執行秘書，負責該會受理申請
    補助撥款等業務，該會董事長則為第六屆立法委員選舉臺南
    縣選區候選人李和順（檢察官另行偵辦）。緣臺南縣柳營鄉
    旭山村村長張清雲（經檢察官另為不起訴處分）適遇李和順
    到訪，得知由李和順擔任董事長之李黃玉蘭慈善基金會得以
    補助該村「旭山社區發展協會巡守隊」（下稱旭山村巡守隊
    ）相關經費，於九十三年五月二十一日居中介紹該巡守隊之
    隊長蔡坤成向甲○○申請補助，蔡坤成乃於九十三年七月二
    日，以上開巡守隊之名義向該基金會聲請補助相關經費新台
    幣（下同）十萬元，經該基金會於九十三年七月六日核准六
    萬元。詎甲○○於九十三年七月中旬某日，該巡守隊長蔡坤
    成及該巡守隊之會計陳金福（經檢察官以不起訴處分為適當
    另為不起訴處分）前往該基金會領取該筆款項時，當時已知
    悉李和順已有參選第六屆立法委員選舉之決意，基於為使不
    知情之李和順當選，為求該巡守隊之構成員得於第六屆立法
    委員選舉中投票支持李和順，竟起意對於轄區內之團體，假
    借捐助名義，交付財物，使團體構成員為投票權之一定行使
    之犯意，於交付發票日為九十三年七月三十一日，發票人李
    黃玉蘭慈善基金會，支票號碼為M0000000號，票面金額為六
    萬元支票一紙之同時，向蔡坤成及陳金福表示，要求其等及
    該巡守隊之成員於年底第六屆立法委員選舉時，投票支持李
    和順，使為投票權之一定行使。蔡坤成及陳金福明知上開款
    項已是賄選之對價，亦仍收受上開賄賂，且同意會於年底立
    法委員選舉時投票予李和順，而許以投票權之一定行使。
二、案經臺南縣警察局移送臺灣臺南地方法院檢察署檢察官偵查
    起訴。
    理  由
甲、證據能力部分：
一、按被告以外之人於審判外之陳述，雖不符前四條之規定，而
    經當事人於審判程序同意作為證據，法院審酌該言詞陳述或
    書面陳述作成時之情況，認為適當者，亦得為證據。當事人
    、代理人或辯護人於法院調查證據時，知有第一百五十九條
    第一項不得為證據之情形，而未於言詞辯論終結前聲明異議
    ，視為有前項之同意，刑事訴訟法第一百五十九條之五定有
    明文。
二、查本件被告犯罪事實之證據方法，詳如起訴書及原審判決書
    所引之證據，詳如：１、證人即同案被告蔡坤成之供述。２
    、證人張清雲之證述。３、證人陳金福、陳慶昌之證述。４
    、旭山村巡守隊93年7月2日向李黃玉蘭慈善基金會申請活動
    經費補助之申請表。５、李黃玉蘭慈善基金會經費開支憑證
    及收據。６、蔡坤成臺南縣柳營鄉農會存褶及代收票據明細
    表與旭山村巡守隊九十三年八月之入出金額明細表（記載科
    目「炳翰公司」、摘要「李和順」、收入金額60000元）。
    ７、扣案  之帽子33頂、行動電話（含門號）1支、帳冊1本
    、名冊傳真紙5張、名冊15張、公職人員受贈收據1本等，被
    告及辯護人同意列入證據方法（見本院上更一卷第二六、五
    一頁），是本院審酌該言詞陳述或書面陳述作成時之情況，
    認為適當，自得採為證據，先行明。
乙、實體部分：
一、訊之上訴人即被告甲○○固不否認其為李黃玉蘭慈善基金會
    之執行秘書，該基金會以前未曾撥款補助旭山村巡守隊，且
    確曾於九十三年七月中旬某日交付上開六萬元支票一紙給同
    案被告蔡坤成及陳金福之事實，然矢口否認涉有本件犯行，
    辯稱：他們領到錢都會說感謝，伊僅說「希望大家給李和順
    牽教（台語）」，但並沒有說選舉時要支持某特定人，當時
    李和順是否要參選還不知道，因為李和順於九十三年五月間
    尚未表態是否參選第六屆立法委員選舉云云。
二、經查：
（一）上開犯罪事實，業據同案被告蔡坤成於警詢時供證稱：張
      清雲有於九十三年五月二十一日以0000000000號行動電話
      撥打伊之行動電話號碼0000000000告知「坤成，現在李和
      順立委現在在我這裡，要向他要多少經費」？伊回答「十
      萬元」，並稱「這些錢是要買巡守隊制服、巡守隊辦公室
      及巡守隊的巡邏箱用的，在今年七月份由我到學甲，李黃
      玉蘭慈善基金會的一位老老的主任拿支票給我，但是只有
      六萬元，我有將這筆錢交給會計陳金福轉到由我戶名開立
      在柳營農會的巡守隊的存款簿，該張支票有兌現」。當時
      這位主任「他對我說『若有事情或是李和順選舉時萬事拜
      託』，我回答『好啊』」等語可按（見警詢筆錄第九頁）
      。
（二）同案被告蔡坤成於原審審理時，以證人身份亦具結詰問時
      證述：伊自九十三年一月八日開始擔任旭山村巡守隊隊長
      ，旭山村巡守隊有向李黃玉蘭慈善基金會申請補助十萬元
      ，後來核准六萬元，是伊與陳金福一同前往該基金會，由
      甲○○拿面額六萬元支票給伊，上開支票拿回去是要做制
      服及巡邏箱之用，甲○○交伊支票時，有說如果有事要相
      挺，伊於偵查時有向檢察官說：「他（指甲○○）是說以
      後有選舉時，要支持李和順」等語（見原審卷第四二、四
      三頁）。
（三）證人張清雲於警詢時證稱：「九十三年五月底某日早上約
      十時許，李和順偕同一行約六、七人自行到我家拜訪，表
      明自己是現任立法委員，提問村里社區有無欠缺經費需要
      幫忙，經我以手機0000000000撥打0000000000號電話詢問
      巡守隊隊長時，隊長蔡坤成表示巡守隊剛成立，需要一筆
      經費十萬元購買裝備，我當場轉述李和順知道這件事，李
      和順表示會衡量狀況後再決定」等語（見警詢筆錄第三三
      頁）。並於檢察官偵查中亦具結供證稱：九十三年五月間
      ，有介紹巡守隊隊長蔡坤成向為上開李黃玉蘭慈善基金會
      請款事宜等語（見九十三年度選他字第五四０號卷第一四
      三、一四四頁）。
（四）證人陳金福於警詢時證稱：「我是和巡守隊隊長蔡坤成於
      九十三年七月中旬時一起前往臺南縣學甲鎮李和順的服務
      處，爭取該筆經費」，當時「是李和順位於學甲鎮服務處
      的主任出面接待我和蔡坤成的，並由該主任當場將面額六
      萬元支票拿給蔡坤成，蔡坤成再轉交給我」，「我拿到該
      支票後，隔日就把支票拿到柳營農會旭山辦事處辦理入帳
      事宜，再於九十三年八月三日查詢，該筆六萬元確實有匯
      入我們巡守隊的帳號內」，「李和順學甲鎮服務處主任交
      付支票時有跟我們提起『我老闆李和順於本次立法委員選
      舉時，請幫忙支持』，我說『好』」等語（見警詢筆錄第
      六十、六一頁）。並於檢察官偵查中亦具結供證稱：伊是
      旭山村巡守隊會計，有和隊長蔡坤成一起去基金會拿支票
      ，請款時該基金會人員有向伊及蔡坤成表示年底立委選舉
      投票要支持李和順，該人很像甲○○，伊當時有說好，蔡
      坤成亦有在場等語（見九十三年度選他字第五四０號卷第
      一五二、一五三頁）。於原審時亦具結詰問時供證：是向
      李黃玉蘭慈善基金會的甲○○領六萬元之支票，甲○○有
      說如果選舉時，要幫忙支持等語（見原審卷第三六、三七
      、三九頁）
（五）綜合上開證人蔡坤成、張清雲、陳金福之供證，被告甲○
      ○確有本件交付賄賂之行為，其上開辯詞顯與上開證人所
      述之事實相違，殊不足採。並有旭山村巡守隊九十三年七
      月二日向李黃玉蘭慈善基金會申請活動經費補助十萬元，
      經該會於九十三年七月六日核准六萬元之申請表、李黃玉
      蘭慈善基金會「付款期日九十三年七月三一日、面額六萬
      元、支票號碼M0000000號」經費開支憑證及收據、蔡坤成
      臺南縣柳營鄉農會存摺及代收票據明細表與旭山村巡守隊
      九十三年八月之入出金額明細表（記載科目「炳翰公司」
      、摘要「李和順」、收入金額60000元）等影本各一紙附
      卷可資佐證（警卷第八０、八一、六八頁）。是本件事證
      明確，被告甲○○之犯行，應堪認定。
（六）雖上開證人蔡坤成於原審時，辯護人主詰問時詢以：「甲
      ○○有無向你說錢拿回去，你們隊裡要支持李和順？」）
      ，其供證：「沒有」云云，及於檢察官反詰問時詢以：「
      你於九十三年十二月十日，是否向檢察官說甲○○有向你
      說如果有選舉時要支持李和順？」，亦供證：「沒有」云
      云（見原審卷第四二頁），然經檢察官再詢以：「（請提
      示九十一選他字五四０號一三一頁筆錄）你當時是否這樣
      對檢察官說？」，其則供證稱：「有」等語（見原審卷第
      四三頁），而上開偵查筆錄第一三一頁內容，確有證人蔡
      坤成供述：他（指甲○○）是說以後有選舉時，要支持李
      和順等語，是審酌上開證詞相互印證，證人蔡坤成上開在
      原審否認被告在交付支票時有供述選舉時支持李和順等情
      ，核與事證不符，乃係迴護被告之詞，不足有利於被告之
      認定，併此明。
（七）又雖上開證人陳金福於原審時，辯護人主詰問時詢以：「
      被告甲○○有無說選舉時，你們的成員要支持李和順？」
      ，其供證：「沒有這樣說」云云（見原審卷第三八頁），
      惟嗣後經檢察官反詰問時詢以：「你說甲○○有說，如果
      選舉時，要幫忙支持？」，則供證稱：「有」等語（見原
      審卷第三九頁）；再參之證人陳金福於警詢時明確供證稱
      ：「李和順學甲鎮服務處主任交付支票時有跟我們提起『
      我老闆李和順於本次立法委員選舉時，請幫忙支持』，我
      說『好』」等語以觀。是證人陳金福於原審時所為上開甲
      ○○成沒有說選舉時，你們的成員要支持李和順等語，亦
      係事後避重就輕之詞，亦不足為有利被告之認定，亦併此
      明。
三、按公職人員選舉罷免法第九十一條第一項第一款對於該選舉
    區內之團體或機構，假借捐助名義，行求期約或交付財物或
    其他不正利益，使其團體或機構之構成員，不行使投票權或
    為一定之行使罪，旨在處罰行為人以間接迂迴方式，假借捐
    助名義，對選區內機關、團體行賄，而使其構成員為投票權
    之一定行使或不行使，以防止金錢或其他不正利益介入選舉
    ，維護選舉之公平與純正，並約制處罰此種妨害投票權公正
    行使及使投票發生不正確結果之行為。再觀諸該法第九十一
    條之一第一項所規定之犯罪構成要件，該項犯罪主體，並未
    限制以實際上已經向主管機關登記為候選人之人為限，其行
    求、期約或交付賄賂、不正利益之時間，亦不以在同法第四
    十五條所規定之候選人競選活動期間為限。況且近年來候選
    人為求當選，競相提早賄選活動者，比比皆是。為達成公職
    人員選舉罷免法規範目的及符合立法本意，對違反該法之犯
    罪行為主體、行為時間，除另有明文限制外，應不以已登記
    為候選人之人或其違法行為係發生在法定競選期間內為限。
    自無限縮解釋該法第九十一條第一項第一款之行為人須以正
    式登記為候選人之人，或係在法定競選活動期間違反該項規
    定，始得論以該罪。而應以行為當時是否有參選決意並因之
    行求、期約或交付賄賂或不正利益為斷。否則無異鼓勵賄選
    者提前遂行非法行為，俾以脫免法律約制處罰，此顯非立法
    本意（最高法院九十二年台上字第五五六三號判決參照）。
    依上開判決所示，其交付賄賂之時點既不限於候選人已登記
    參選或法定競選之期間之限制，而係以行為當時是否有參選
    決意並因之行求、期約或交付賄賂或不正利益為斷。而本件
    依共同被告蔡坤成上開於警詢時所供證稱；「當時這位主任
    「他對我說『若有事情或是李和順選舉時萬事拜託』，我回
    答『好啊』」等語；證人陳金福於警詢時亦供證稱：「我是
    和巡守隊隊長蔡坤成於九十三年七月中旬時一起前往臺南縣
    學甲鎮李和順的服務處，爭取該筆經費」、「李和順學甲鎮
    服務處主任交付支票時有跟我們提起『我老闆李和順於本次
    立法委員選舉時，請幫忙支持』，我說『好』」等語，如前
    所述；及被告於本院時亦自陳李和順有登記為第六屆立法委
    員選舉台南縣選區候選舉人等語以觀（見本院上更一卷第二
    六頁）；是被告甲○○交付賄賂，及被告蔡坤成、證人陳金
    福收受賄賂之時，雖李和順尚未正式登記參選，然依上開二
    位證人所言，合理判斷，被告於九十三年七月中旬某日，在
    該基金會交付上開面額六萬元之支票給證人蔡坤成、陳金福
    時，應已知悉案外人李和順已決意要參加第六屆立法委員選
    舉，否則焉有交付上開支票時，向上開二位證人為約其為投
    票權為一定之行使。其所辯九十三年五月李和順尚未表態是
    否參選第六屆立法委員選舉云云，亦難採為有利之認定。
四、被告行為後，公職人員選舉罷免法第九十一條業經總統於九
    十四年十一月三十日以華總一義字第09400196881號令修正
    公布，修正前公職人員選舉罷免法第九十一條規定，其法定
    刑為「五年以下有期徒刑，併科新臺幣五十萬元以上五百萬
    元以下罰金」，修正為「一年以上七年以下有期徒刑，併科
    新臺幣一佰萬元以上一千萬元以下罰金」，比較新舊法結果
    ，以舊法對於被告較為有利，自應依刑法第二條第一項但書
    之規定，適用修正前之公職人員選舉罷免法第九十一條規定
    處斷。是被告甲○○對於該選舉區內之團體，假借捐助名義
    ，交付財物，使其團體之構成員，為一定之行使投票權，核
    其所為，係九十四年十一月三十日修正前犯公職人員選舉罷
    免法第九十一條第一項第一款之罪。又公職人員選舉罷免法
    第九十八條之規定，則並未修正，應予以直接適用，併此
    明。
五、原判決以被告罪證明確，予以論罪科刑，固非無見，惟查（
    一）犯公職人員選舉罷免法第五章即「妨害選舉罷免處罰」
    章之罪或刑法分則第六章之妨害投票罪，宣告有期徒刑以上
    之刑者，並宣告褫奪公權。公職人員選舉罷免法第九十八條
    第三項定有明文。原審既判決論處被告上揭罪刑，漏未依上
    揭規定對被告宣告褫奪公權，有判決不適用法則之違誤。（
    二）又修正前公職人員選舉罷免法第九十一條第三項固規定
    「預備或用以行求期約或交付之賄賂，不問屬於犯人與否沒
    收之」。但如其賄賂已交付與有投票權人收受，收受者係犯
    刑法第一百四十三條第一項之罪，其收受之賄賂應依刑法第
    一百四十三條第二項之規定，於其對向共犯所犯投票受賄罪
    之從刑宣告沒收之，如全部或一部不能沒收時，追徵其價額
    ，此時即不得再依上開規定對交付賄賂者為沒收之宣告。原
    審判決已就被告交付予同案被告蔡坤成之賄賂錢款六萬元，
    於宣告同案被告蔡坤成所犯投票受賄罪刑時，依刑法第一百
    四十三條第二項規定宣告沒收，如全部或一部不能沒收時，
    追徵其價額，則不能再對被告為沒收之宣告，詎原審判決竟
    再對被告為沒收之宣告，亦有未洽。（三）被告行為後，公
    職人員選舉罷免法第九十一條業經總統於九十四年十一月三
    十日以華總一義字第09400196881號令修正公布，原審未及
    審酌比較新舊法之適用，如前所述，亦有未合。被告上訴意
    旨，否認犯罪，指摘原判決此部分不當，固非可取，惟原判
    決此部分既有上開可議之處，原判決此部分自屬無可維持，
    應由本院撤銷改判。爰審酌被告之品行、智識程度、生活狀
    況、犯罪之動機、目的、手段、所生危害、犯罪後之態度等
    一切情狀，乃量處主文第二項所示之刑，並諭知有期徒刑易
    科罰金及罰金易服勞役之折算標準，並宣告褫奪公權二年，
    以示懲儆。又原審判決既已就被告交付予同案被告蔡坤成之
    賄賂錢款六萬元，於宣告同案被告蔡坤成所犯投票受賄罪刑
    時，依刑法第一百四十三條第二項規定宣告沒收，如全部或
    一部不能沒收時，追徵其價額，自不能再對被告為沒收之宣
    告，亦併此明。
六、同案被告蔡坤成業經原審判決有期徒刑四月，如易科罰金，
    以新台幣九百元折算一日，所收受之賄款新台幣六萬元沒收
    之，如全部或一部不能沒收時，追徵其價額，緩刑三年，因
    未上訴已確定在案，不另論列，亦併此敘明。
據上論斷，應依刑事訴訟法第三百六十九條第一項前段，第三百
六十四條，第二百九十九條第一項前段，九十四年十一月三十日
修正前之公職人員選舉罷免法第九十一條第一項第一款、公職人
員選舉罷免法第九十八條第二項、刑法第二條第一項但書、第十
一條前段、第四十一條第一項前段、第四十二條第三項，第三十
七條第二項、罰金罰鍰提高標準條例第一條前段、第二條，現行
法規所定貨幣單位折算新台幣條例第二條，判決如主文。
本案經檢察官劉欽銘到庭執行職務。
中    華    民    國    95    年    5     月    11    日
                  刑事第一庭    審判長法  官  黃崑宗
                                      法  官  蔡長林
                                      法  官  田平安
以上正本證明與原本無異。
如不服本判決，應於收受本判決後十日內向本院提出上訴書狀。
其未敘述上訴理由者並得於提起上訴後十日內向本院補提理由書
狀（均須按他造當事人之人數附繕本）「切勿逕送上級法院」。
                                      書記官  劉岳文
中    華    民    國    95    年    5     月    11    日
附錄本案論罪科刑法條：
九十四年十一月三十日修正前公職人員選舉罷免法第九十一條
有左列行為之一者，處五年以下有期徒刑，併科新臺幣五十萬元
以上五百萬元以下罰金：
一  對於該選舉區內之團體或機構，假借捐助名義，行求期約或
    交付財物或其他不正利益，使其團體或機構之構成員，不行
    使投票權或為一定之行使者。
二  以財物或其他不正利益，行求期約或交付罷免案提議人或連
    署人，使其不為提議或連署，或為一定之提議或連署者。
預備犯前項之罪者，處一年以下有期徒刑。
預備或用以行求期約或交付之賄賂，不問屬於犯人與否，沒收之
。


司法院資訊處製作；財團法人民間司法改革基金會備份。
